【裁判字號】    97,上國易,11
【裁判日期】    980304
【裁判案由】    國家賠償
【裁判全文】
臺灣高等法院民事判決                97年度上國易字第11號
上  訴  人  經濟部工業局
法定代理人  甲○○
訴訟代理人  洪大明律師
複 代理 人  商桓朧律師
被 上訴 人  乙○○
上列當事人間國家賠償事件，上訴人對於中華民國97年9月5日臺
灣新竹地方法院97年度國字第3號第一審判決提起上訴，本院於
98年2月18日言詞辯論終結，判決如下：
    主  文
上訴駁回。
第二審訴訟費用由上訴人負擔。
    事實及理由
一、被上訴人起訴主張：被上訴人於民國95年3月20日19時47分
    許，騎乘車號BXL-113號機車（下稱系爭機車）行經新竹縣
    湖口鄉○○○路24號前（下稱系爭道路）時，因系爭道路上
    靠近路邊處，有1個約長0.7公尺、寬0.5公尺、深0.2公尺之
    大坑洞（下稱系爭坑洞），上訴人未加以填補，亦未設立警
    告號誌，且路燈未亮，致被上訴人騎乘系爭機車行經系爭道
    路時，因無法事先發現系爭坑洞，無從閃避致系爭機車撞入
    系爭坑洞內，造成被上訴人受有頭部外傷合併急性硬腦膜下
    腔出血、4肢多處挫傷、左側第3至第6肋骨骨折之傷害，系
    爭機車亦因之嚴重受損（下稱系爭事故）。上訴人係系爭道
    路之設置及管理維護機關，應善盡妥善設置及修護系爭道路
    之責任，以維人車通行之安全，詎上訴人就系爭道路之施設
    ，卻有回填不實之情事，且就系爭坑洞之存在，又未及時修
    補，亦未設警告標誌，且當時路燈復未亮，不備道路通常應
    有之安全性，致被上訴人受有上開身體之傷害及機車之損失
    ，其間具有相當因果關係，前經被上訴人請求上訴人賠償，
    竟遭上訴人拒絕，爰依國家賠償法第3條第1項及民法第193
    條第1項、第195條第1項及第196條規定，請求上訴人給付醫
    療費用、醫療器材及用品費用新台幣（下同）180,838元、
    看護費用64,800元、交通費6,450元、精神慰撫金500,000元
    及系爭機車之修理費用18,460元，合計770,548元，及自起
    訴狀繕本送達翌日起至清償日止，按年息5%計算之利息等語
    。
二、上訴人則以：系爭道路乃鋪設瀝青（AC）之柔性路面，非鋪
    設水泥（RC）之剛性路面，系爭坑洞之形成，非完全與瀝清
    之鋪設有關，倘持續數日下雨，或急驟大雨，道路底部受沖
    刷後較易鬆軟造成龜裂，又系爭道路位於工業區，往來車流
    量大且重車又多，路面容易受損，此等外力因素，均會導致
    該道路破損機會相對提高。是縱上訴人於鋪設瀝青過程完全
    無疏失，惟因受到諸多外在因素影響，鋪設之路面何時會受
    損，非上訴人所得預知，自難謂上訴人就系爭道路之設置或
    管理有疏失。又系爭道路係由上訴人服務組組員負責道路養
    護、維修及詢查作業，並依上訴人與宜興管理顧問公司（下
    稱宜興公司）間之人力派遣勞務採購契約，由宜興公司派遣
    人員負責巡查該道路，倘其派遣人員發現道路有破損，會向
    上訴人通報，並依上訴人之指示修復，或逕行修復後再向上
    訴人回報，且於宜興公司修復完成後，上訴人皆會派員至現
    場巡視，確認道路修補之狀況。系爭道路路段所屬之新竹工
    業區○○○路，自95年2月6日修補後，迄同年3月19日均無
    坑洞，系爭道路之坑洞，係因案發當日大雨沖刷、車輛輾壓
    或其他原因突然形成，上訴人於案發前無法防範，上訴人就
    系爭道路之設置或管理並無疏失，且依上訴人所提之各項事
    證，亦無法證明其所受之損害與系爭坑洞之存在有相當因果
    關係。如認上訴人就系爭事故之發生不能免責，依新竹縣警
    察局竹北分局製作之交通事故現場圖所示，於警員至現場時
    ，系爭機車停放處距離系爭坑洞達17.1公尺遠，足見被上訴
    人當時騎乘系爭機車顯有「超速、高速行駛」，致生大衝力
    ，使系爭機車滑行如此遠之距離，被上訴人就本件事故之發
    生自與有過失，另被上訴人請求之精神慰撫金亦顯屬過高等
    語置辯。
三、本件經原法院判決：（一）上訴人應給付被上訴人578,732
    元，及自97年4月16日起至清償日止，按年息5%計算之利息
    ；（二）被上訴人其餘之訴駁回。上訴人不服原判決，上訴
    聲明為：（一）原判決不利於上訴人部分廢棄。（二）上開
    廢棄部分，被上訴人在第一審之訴及假執行之聲請均駁回。
    被上訴人則答辯聲明：上訴駁回。（原法院判決被上訴人敗
    訴部分，未據被上訴人聲明不服，已告確定。）
四、兩造不爭執之事實：（本院卷第31頁背面）
（一）於95年3月20日19時47分許，被上訴人騎乘系爭機車行經
      系爭道路時發生車禍，造成被上訴人受有頭部外傷合併急
      性硬腦膜下腔出血、左側第3至第6肋骨骨折之傷害，系爭
      機車亦受損。
（二）系爭道路於95年3月20日當日，路面上有1個約長0.7公尺
      、寬0.5公尺、深0.2公尺之坑洞，且於系爭事故發生時，
      未設有警告標誌。
（三）被上訴人因受上開傷害，先後至竹北東元醫院及楊梅天成
      醫院就診，於95年3月20日起至同月24日止在東元醫院加
      護病房住院，嗣轉至天成醫院住院，於95年3月24日起至
      同月28日止係住於天成醫院之加護病房，29日起至同年4
      月11日止住於一般病房，嗣又於95年5月1日至同月8日止
      至天成醫院住院，接受手術治療，於上開天成醫院住院期
      間，其中自95年3月29日起至同年4月11日止住於一般病房
      共14天，被上訴人需要他人全日看護，自95年5月1日起至
      同月8日止住於天成醫院共8天，被上訴人需要他人半日看
      護，全日看護費用1天以2,200元計算，半日看護費用以1,
      100元計算，至於被上訴人住於東元、天成醫院之加護病
      房期間，則不需要看護。
（四）被上訴人因上開傷勢，先後至東元、天成醫院住院、門診
      治療等，共支出相關之醫藥費用及醫療用品、醫療器材費
      用共180,838元，且被上訴人因受傷至東元、天成醫院就
      診，所支出之計程車車資為6,450元，暨被上訴人機車受
      損之修復估價費用18,460元。
 (五) 被上訴人在95年3月19日行經系爭道路時，尚未發現系爭
      坑洞，即系爭坑洞於95年3月19日尚未發生。
五、本件爭點：（本院卷第31頁背面）
（一）被上訴人所受上開傷害，是否肇因系爭坑洞及上訴人未設
      警告標誌暨當時無路燈所致？
（二）上訴人就系爭道路之管理維護，是否有欠缺？其與被上訴
      人所受之傷害，是否有相當因果關係？被上訴人依國家賠
      償法第3條第1項之規定，請求上訴人負國家賠償責任，是
      否有理由？
（三）被上訴人請求精神慰撫金之金額，是否過高？
（四）系爭事故之發生，被上訴人是否有與有過失？
      爰分別述之如下：
（一）被上訴人所受上開傷害，是否肇因系爭坑洞及上訴人未設
      警告標誌暨當時無路燈所致？
      經查：
  １、依竹北分局道路交通事故調查卷宗所附事故現場圖，系爭
      事故發生時，現場：「無號誌、夜間、陰、路面溼滑、無
      路燈照明」，又依證人即至現場處理之竹北分局新工派出
      所警員余立仲拍攝之現場照片所示，系爭坑洞當時已存在
      ，且係位於系爭道路往南方向靠白色實線旁，有道路交通
      事故現場圖及現場照片在卷可憑（原審卷1第111頁、第13
      3至138頁）。
  ２、據證人余立仲於原審到庭結證稱：「（問：提示新竹地檢
      署95年度他字第1949號卷1內現場照片以及道路交通事故
      現場圖，當時你去現場處理的嗎？你當時到現場之後，原
      告的機車是停在哪裡？現場當時是不是路燈都壞掉，你們
      還用警車燈光來照亮以便畫現場以及拍照？）當時現場是
      我去處理，我大約是晚上9點多到現場，到了之後，原告
      （即被上訴人）機車是停在路旁邊，那是有人把機車扶起
      來放在路旁邊（證人余立仲指出停放位置是在上開偵查卷
      內第26頁上面的照片所示車號MV5919號自小客車停的位置
      處），我當時是在現場附近問一家公司的警衛，他說原告
      被送醫，他的機車是救護人員把它牽到旁邊，而且上開偵
      查卷第18頁上面所示的照片其內樹枝跟三角錐也是該公司
      的警衛人員放置的，以避免有人再撞上去跌倒，該名警衛
      當時還有說原告是騎過該處就掉到坑洞裡，我到現場時路
      燈是沒有亮的，我當時有問上開警衛，他表示案發當時因
      為路燈沒有亮，而且還有一個洞，所以原告騎過去就掉下
      去，上開警衛守衛的地方離系爭坑洞大概只有10幾公尺左
      右，警衛是在守光復北路24號那家公司，而且警衛都是站
      在門口，所以應該看得到以及了解現場的情形，該警衛執
      勤的地方應該就是在上開偵查卷第26頁上面的照片的右側
      看不到的地方。」、「（問：以你當天到現場處理，以當
      時沒有路燈的情況下，騎機車容不容易閃過系爭坑洞？）
      若是騎在靠右側白線路邊時不易閃躲坑洞，如果騎車比較
      靠路中間就比較容易閃過，當時我現場量該坑洞，它的長
      0.7公尺，寬0.5公尺，深0.2公尺，機車的車輪寬度也大
      概是坑洞的尺寸，約0.4公尺到0.5公尺，所以如果騎到那
      坑洞，很容易摔車，當天晚上我有檢查機車，就發現機車
      受損的部分是在左側腳踏板以及車身邊緣，前輪我發現有
      一些柏油的渣，所以我自己推測應該是機車前輪陷到坑洞
      裡面，才造成機車這樣的受損，我記得案發當天晚上8點
      多以後就沒有下雨，但是之前是雨下蠻大的，尤其是下午
      4、5點的時候，雨是下很大，我當時是有注意到該坑洞是
      屬於新的，但是是何時產生的，我無法判斷。」等語（原
      審卷1第103頁至104頁）。
  ３、又依系爭事故發生時之救護人員即新竹縣消防局第一大隊
      新工消防分隊隊員吳長耕出具之查證報告載有：「職於95
      年3月20日19時48分接獲救災指揮中心通報稱於光復北路
      有路倒救護案件。於19時52分到達現場施行救護，於到達
      現場發現該名患者倒在路旁，距離坑洞約有1公尺左右，
      當時天氣有飄雨情形、路面溼滑，天色非常昏暗，沒有路
      燈照明（路燈沒亮），到達現場時報案人（工廠警衛姓名
      不詳）跟我們說有人騎摩托車跌倒受傷，需要救護車送醫
      救護，當時患者躺在路上，該名患者對聲音有反應（意識
      為模糊），於右耳內有流血情形，緊急送往竹北市東元醫
      院。」等語，亦有查證報告1紙可按（原審卷1第140頁）
      。
  ４、綜上，可知系爭坑洞於系爭事故發生前即已存在，現場路
      燈不亮，於系爭坑洞前亦未設警告標誌，系爭事故發生後
      ，經現場附近值勤之公司警衛發現，打電話報案並叫救護
      車，救護人員到現場時，現場路燈亦未點亮等情，應堪認
      定。準此，被上訴人騎乘系爭機車倒地，與系爭坑洞之存
      在及上訴人未設警告標誌暨當時並無路燈，顯有相當之關
      係。
  ５、上訴人於本院雖主張：證人余立仲於事發後2小時始到現
      場，其所為陳述內容，均係聽聞自附近警衛，應不可採信
      等語。惟我國民事訴訟法並非採法定證據主義，對於證據
      之證據能力及證明力有無之認定及取捨，係由法院依經驗
      法則及論理法則予以調查、認定及判斷，並無所謂傳聞證
      據排除之法則。參諸前述之公司警衛室既在事發現場附近
      不遠處，案發當時之時間（晚上7點多），警衛通常係在
      門口附近，以管制、了解該公司人員之進出，是該警衛於
      事發當時，看到事發經過情形，衡諸一般常情，尚無違背
      。況縱認該警衛未親眼目睹被上訴人騎乘系爭機車撞入系
      爭坑洞之整個過程，惟其於事發之時因看到系爭機車倒在
      系爭坑洞上或其旁，因而認知被上訴人係因騎乘系爭機車
      撞入系爭坑洞而發生系爭事故，並進而向證人余立仲為該
      等表示，亦不背於一般之經驗法則，是上訴人上開之主張
      ，仍難遽採。
（二）上訴人就系爭道路之管理維護，是否有欠缺？其與被上訴
      人所受之傷害，是否有相當因果關係？被上訴人依國家賠
      償法第3條第1項之規定，請求上訴人負國家賠償責任，是
      否有理由？
  １、按「公有公共設施因設置或管理有欠缺，致人民生命、身
      體或財產受損害者，國家應負損害賠償責任。」國家賠償
      法第3條第1項定有明文。所謂公共設施之設置有欠缺，係
      指公共設施建造之初，即存有瑕疵，而管理有欠缺者，則
      指公共設施建造後未妥善保管，怠為修護致該物發生瑕疵
      而言。又國家賠償法第3條所定之國家賠償責任，係採無
      過失主義，即以該公共設施之設置或管理有欠缺，並因此
      欠缺致人民受有損害為其構成要件，非以管理或設置機關
      有過失為必要（最高法院85年台上字第2776號判例意旨參
      照）。可知，國家賠償法第3條第1項之規定，係採「無過
      失責任」，即祇要公共設施在設置或管理上，於客觀上有
      所欠缺或瑕疵，不具有安全使用之狀態，即不具備通常應
      有之狀態、作用或功能，缺乏安全性，並因此致人民受有
      損害，國家即應負賠償責任，至於公共設施之設置或管理
      機關人員，對該等欠缺有無故意或過失，則在所不問，而
      國家賠償法第3條第1項所以採無過失責任，乃考量公有公
      共設施與人民生活密切相關，為保障人民權利，避免人民
      生活於危險中，遂課以設置或管理機關更高之賠償責任，
      並將該等公共設施所發生的任何瑕疵風險，經由國家賠償
      責任轉嫁予全體納稅人。
  ２、上訴人主張：其就系爭道路之管理維護並無瑕疵或欠缺，
      系爭坑洞係因大雨因素，加上大車輾壓等因素突然造成，
      非上訴人所得事先加以注意或防範，上訴人就系爭道路之
      管理並無欠缺，毋須依國家賠償法第3條第1項之規定對被
      上訴人負責等語，惟查：被上訴人係因系爭坑洞之存在，
      於案發前因上訴人未在該坑洞前設置警告標誌，且當時路
      燈亦未亮，致被上訴人騎乘系爭機車撞入系爭坑洞受傷，
      已如前述。而系爭道路既有系爭坑洞存在，且於系爭事故
      發生前現場未設有任何警告標誌，亦無燈光可供照明，藉
      以防免行車撞入該坑洞，又系爭坑洞約長0.7公尺、寬0.5
      公尺、深0.2公尺，凹陷甚深，已超出一般機車車輪可以
      適應行駛之路面範圍，是系爭道路於被上訴人騎乘系爭機
      車行經該處時，上開存在之欠缺及瑕疵情形，客觀上加以
      觀察及評量結果，可認該等瑕疵及欠缺，已足以致騎乘機
      車經過者，因無從注意該坑洞而撞入，致人車跌倒、翻覆
      ，影響行車之安全，系爭道路已有不具備通常道路應有之
      狀態、作用功能致缺乏安全性之情狀。準此，依系爭道路
      當時之狀況，於被上訴人騎乘系爭機車行經該處時，客觀
      上已有足以嚴重影響被上訴人行車安全之狀態存在，復參
      以系爭坑洞之位置係緊鄰白線，適為通常機慢車輛行駛之
      路面，依一般經驗法則，綜合被上訴人於事發當時系爭道
      路所存在之一切事實，為客觀之事後審查，於一般情形下
      ，被上訴人騎乘系爭機車行經該道路，將因無法發現系爭
      坑洞之存在，而使車輪跌落坑洞內並跌倒，造成身體受傷
      及車輛受損。從而，被上訴人主張上訴人就系爭道路之管
      理有欠缺，並與被上訴人所受損害之間具有相當因果關係
      ，應堪予認定，揆諸前開１有關國家賠償法第3條第1項之
      說明，被上訴人依國家賠償法第3條第1項之規定，請求上
      訴人負國家賠償責任，自屬有據。
（三）被上訴人請求精神慰撫金之金額是否過高？
  １、按「國家損害賠償，除依本法規定外，適用民法規定。」
      、「國家負損害賠償責任者，應以金錢為之。」國家賠償
      法第5條、第7條第1項前段分別訂有規定。次按「不法侵
      害他人之身體或或健康者，對於被害人因此喪失或減少勞
      動能力，或增加生活之需要時，應負損害賠償責任。」、
      「不法侵害他人之身體、健康、名譽、自由、信用、隱私
      、貞操，或不法侵害其他人格法益而情節重大者，被害人
      雖非財產上之損害，亦得請求賠償相當之金額。」民法第
      193條第1項、第195條第1項前段亦有明文。又慰撫金之多
      寡是否相當，應依實際加害情形與被害人所受痛苦並斟酌
      雙方之身分、地位、資力與加害之程度及其他各種情形定
      之。
  ２、經查：
    (1)被上訴人請求上訴人賠償之金額，其中醫藥費用、醫療器
      材及醫療用品費用合計180,838元、看護費用39,600元、
      交通費用6,450元、系爭機車修復費用1,844元（以上金額
      即原審判命上訴人給付之金額），為上訴人於本院審理時
      所不爭執（本院卷第39頁正面），堪信為真實。
    (2)至被上訴人請求之精神慰撫金部分：
      查被上訴人因系爭事故受有前述頭部外傷合併急性腦膜下
      腔出血、左側第3至6肋骨骨折傷害，並先後至東元醫院住
      院5天、至天成醫院住院27天接受治療，嗣多次至天成醫
      院回診接受復健治療，已如前述，是被上訴人依民法第19
      5條第1項前段規定請求賠償精神慰撫金，於法自屬有據。
      本院爰審酌被上訴人係41年11月8日出生，事發當時年約
      54歲，高中畢業，於國道公路警察局擔任約聘人員，月薪
      3萬2千餘元，名下有1棟位於湖口鄉之公寓及7筆土地，及
      部分存款，有稅務電子閘門財產所得調件明細表可參（原
      審卷1第54至65頁），且為上訴人所不爭執（原審卷1第70
      頁），及被上訴人因系爭事故所受身心痛苦之程度非輕、
      上訴人係公家機關，所管理系爭道路之瑕疵程度，暨一般
      之社會觀念等情，認被上訴人請求之精神慰撫金應以350,
      000元為適當。
    (3)從而，被上訴人因系爭事故所受之損害總計為578,732元
      （計算式：醫藥費用、醫療器材及醫療用品費用180,838
      元+看護費用39,600元+交通費用6,450元＋系爭機車修復
      費用1,844元+精神慰撫金350,000元=578,732元）。
（四）系爭事故之發生，被上訴人是否有與有過失？
  １、按「損害之發生或擴大，被害人與有過失者，法院得減輕
      賠償金額，或免除之。重大之損害原因，為債務人所不及
      知，而被害人不預促其注意或怠於避免或減少損害者，為
      與有過失。」民法第217條第1、2項分別定有明文。次按
      當事人主張有利於己之事實者，就其事實有舉證之責任，
      民事訴訟法第277條前段定有明文，又主張法律關係存在
      之當事人，應就該法律關係發生所須具備之特別要件，負
      舉證之責任，至於他造主張有利於己之事實（變更或消滅
      之特別要件），則應由他造舉證證明（最高法院48年台上
      字第887號判例意旨參照）。
  ２、上訴人主張：系爭機車距被上訴人倒臥處達16公尺餘，雖
      機車係遭人遷移至路邊，惟路人將倒地之機車移至路旁，
      當以倒路處之路旁最有可能，不可能將機車移至16公尺外
      之路旁，系爭機車距被上訴人倒臥處達16公尺餘，足見，
      被上訴人確有超速行駛，致倒地後，機車再向前滑行16公
      尺餘，故被上訴人應負50%與有過失之責任等語。被上訴
      人辯以：其跌落系爭坑洞時，系爭機車並未往前滑動，應
      係停留在該坑洞旁邊，系爭機車之所以距離系爭坑洞17.1
      公尺，應係救護人員為了方便對被上訴人施行救護，將系
      爭機車牽離，被上訴人並無上訴人所主張因超速行駛，致
      系爭機車產生大衝力而滑行一段長距離之情形，被上訴人
      當時騎車之車速係在時速40公里以下，自無超速之與有過
      失等語。
  ３、經查：系爭事故發生後，系爭機車曾遭人移動乙節，業經
      證人余立仲於原審到庭證述在卷（原審卷第103頁背面）
      ，參諸系爭道路並非寬大，且事發後之當晚，現場仍無路
      燈照明，而系爭坑洞復存在於系爭道路上，為避免系爭機
      車橫擋在馬路上再釀事故，救護人員或行經該處之人，在
      事發後先行將該機車牽離至路邊停放，尚與常情無違，是
      證人余立仲證稱系爭機車於其至現場後之停放位置，係因
      先前有人將該機車移走停放所致，應堪採信。此外，上訴
      人復未能就其主張之有利事實即被上訴人確有超速行駛之
      事實，加以舉證以實其說，揆諸上開１舉證責任分配原則
      之說明，自難僅憑系爭機車之位置遭移動，即推斷被上訴
      人騎乘系爭機車有超速之情形，故上訴人此部分之主張仍
      不可採。
六、綜上所述，被上訴人依國家賠償法第3條第1項、民法第193
    條第1項、第195條第1項及第196條規定，請求上訴人給付57
    8,732元，及自起訴狀繕本送達翌日（即97年4月16日）起至
    清償日止，按年息5%計算之利息，為有理由，應予准許。原
    審就上開部分為被上訴人勝訴之判決，於法並無不合。上訴
    意旨指摘原判決此部分不當，聲明廢棄改判，為無理由，應
    予駁回。
七、本件事證已臻明確，兩造其餘之攻擊、防禦方法，核與判決
    結果不生影響，爰毋庸一一論述，併此敘明。
八、據上論結，本件上訴為無理由，依民事訴訟法第449條第1項
    、第78條，判決如主文。
中    華    民    國     98    年    3     月    4    日
                     民事第十二庭
                         審判長法  官  陳駿璧
                               法  官  王麗莉
                               法  官  陳邦豪
正本係照原本作成。
不得上訴。
中    華    民    國     98    年    3     月    4    日
                               書記官  李佳樺


司法院資訊處製作；財團法人民間司法改革基金會備份。
